ACORDAO-COMPLETO-2431471

ACÓRDÃO 8145/2021 ATA 16/2021 - PRIMEIRA CÂMARA

VISTOS, relatados e discutidos estes autos de Aposentadoria, os Ministros do Tribunal de Contas da União, reunidos em Sessão da 1ª Câmara, ante as razões expostas pelo Relator, e com fundamento nos arts. 1º, inciso V, e 39, inciso II, ambos da Lei 8.443, de 16 de julho de 1992, c/c o art. 259, inciso II, do Regimento Interno desta Corte de Contas, ACORDAM em:
9.1. considerar tacitamente registrado, em 7/3/2021 o ato constante da peça 3, relativo à aposentadoria de Dulce Griesang Renck, e  encaminhar os autos à Secretaria de Fiscalização de Pessoal para a adoção dos procedimentos necessários com vistas à revisão de ofício, nos termos do subitem 9.2.1 do Acórdão 122/2021-TCU-Plenário; e
9.2. dar ciência desta deliberação à Gerência Executiva do INSS - Novo Hamburgo/RS.

Pessoal: Aposentadoria. Processo gerado automaticamente com atos priorizados/selecionados pela Sefip.

Primeira Câmara

3. Interessada: Dulce Griesang Renck, CPF XXX.650.700-XX.

13.1. Ministros presentes: Walton Alencar Rodrigues (Presidente), Benjamin Zymler e Jorge Oliveira.
13.2. Ministro-Substituto convocado: Augusto Sherman Cavalcanti (Relator).
13.3. Ministro-Substituto presente: Weder de Oliveira.

AUGUSTO SHERMAN

Cuidam os presentes autos da Aposentadoria de Dulce Griesang Renck, ex-servidora da Gerência Executiva do INSS - Novo Hamburgo/RS, no cargo de Técnico do Seguro Social, conforme os termos constantes da peça 3, cujo ato foi encaminhado ao Tribunal por intermédio do sistema Sisac, na sistemática definida na IN 78/2018, com parecer do órgão de Controle Interno pela ilegalidade. 
2.	A unidade técnica, ao analisar os fundamentos legais da concessão e as informações prestadas pelo órgão do controle interno, lavrou a instrução vista à peça 5, adiante parcialmente transcrita, com eventuais ajustes de forma:
		" (...) 
EXAME TÉCNICO
3.	O ato em comento foi editado para demonstrar a exclusão de tempo insalubre.
4.	No ato e na ficha financeira, verificou-se a inclusão de rubricas judiciais referentes a 3,17% e GADF.
5.	No âmbito do TCU, é pacífico o entendimento acerca do pagamento de percentuais relativos a planos econômicos. O acórdão paradigmático é o Acórdão 2161/2005-TCU-Plenário, de relatoria do Ministro Walton Alencar Rodrigues, cujo entendimento é no seguinte sentido:
	a) o pagamento destacado de parcela relativa a decisão judicial que concedeu reajuste relativo a perdas decorrentes de planos econômicos não deve extrapolar a data-base (data de revisão geral de remuneração da categoria) seguinte àquela que serviu de referência ao julgado;
	b) a mencionada parcela tem natureza de antecipação salarial, não se incorporando à remuneração, a menos que expressa determinação contrária conste na decisão judicial;
	c) no caso de expressa determinação judicial de incorporação da parcela, o pagamento deve ser feito na forma de vantagem pessoal nominalmente identificada (VPNI) , em valores fixos, e não percentuais, sujeita exclusivamente aos reajustes gerais do funcionalismo, subtraindo-se as sucessivas incorporações decorrentes de novas estruturas remuneratórias criadas por lei até a absorção integral dessa vantagem.
6.	Vale transcrever trecho do voto condutor do Acórdão 213/2012-TCU-Segunda Câmara (Relator Ministro Augusto Nardes) , que se apoia na jurisprudência do Tribunal Superior do Trabalho:
7.	É entendimento pacífico desta Corte que os pagamentos dos percentuais relativos a planos econômicos, a exemplo da denominada URV (3,17%) , não se incorporam aos salários em caráter permanente, pois têm natureza de antecipação salarial, sendo devidos somente até a reposição das perdas salariais havidas no ano anterior, o que ocorre na primeira data-base posterior ao gatilho, conforme o Enunciado nº 322 do Tribunal Superior do Trabalho (TST) .
8.	Assim, para verificar a regularidade da parcela, cabe verificar se os reajustes posteriores da remuneração do interessado foram superiores ao valor da parcela. É, portanto, providência desnecessária a realização de diligência para obter cópia da decisão judicial, conforme reconheceu o voto condutor do Acórdão 5352/2009-TCU-Segunda Câmara (Relator Ministro Raimundo Carreiro) .
9.	Para essa verificação, não é necessário retroagir à data de início do pagamento destacado da parcela. Nos anos 2008 e 2009, inúmeras carreiras foram beneficiadas com reestruturações, criação ou modificação de gratificações que trouxeram aumento significativo de vencimentos.
10.	Assim, as fichas financeiras do Siape juntadas à peça 2, refletem dois momentos da estrutura remuneratória da interessada.
11.	Procedendo-se à comparação das fichas desses diferentes momentos, constata-se que a parcela questionada está sendo paga pelo valor nominal (VPNI) , como é correto. Contudo, não se atendeu plenamente aos requisitos do Acórdão 2161/2005-TCU-Plenário (Relator Ministro Walton Alencar Rodrigues) . É que, apesar de ter havido reajuste de remuneração superior ao valor da parcela judicial, não houve sua absorção ou a absorção não ocorreu na forma do Acórdão 2161/2005-TCU-Plenário (Relator Ministro Walton Alencar Rodrigues) .
12.	Cabe observar que não há que se falar em ofensa à coisa julgada, pois 'a coisa julgada é limitada pela situação jurídica sob cuja órbita se configurou' (voto condutor do Acórdão 6739/2010-TCU-Primeira Câmara, de relatoria do Ministro Walton Alencar Rodrigues) .
13.	A supressão do pagamento destacado da parcela judicial não caracteriza, portanto, desrespeito à coisa julgada, mas, sim, mera equalização dos vencimentos em face de panorama jurídico posterior.
14.	Sobre a GADF, registre-se que, conforme Acórdão 5017/2010-TCU-Segunda Câmara (Relator Augusto Sherman) , não se admite o pagamento da GADF de forma destacada, cumulativamente com parcelas de quintos/décimos ou, atualmente, na forma de VPNI por caracterizar pagamento em duplicidade, vez que no cálculo das parcelas de quintos/décimos já se encontra contemplada aquela vantagem. Essa matéria é, inclusive, sumulada pelo TCU (Súmula 280) .
15.	Cabe, assim, proposta de ilegalidade e recusa de registro do ato, nos termos do art. 260, § 1º, do Regimento Interno do TCU. Esclareça-se que a análise deste processo levou em conta os dispositivos da Resolução TCU 315/2020.
CONCLUSÃO
16.	No tocante à concessão de aposentadoria integrante deste processo, constatou-se que compõe os proventos da ex-servidora parcelas referentes a decisões judiciais, consideradas ilegais nos termos expostos acima.
		 (...) "
3.	O Ministério Público, neste ato representado pelo Procurador Sérgio Ricardo Costa Caribé, mediante o Parecer lavrado à peça 7, concertou em uníssono com a proposta alvitrada pela Sefip.
É o Relatório.

não há.

Procurador Sérgio Ricardo Costa Caribé.

PESSOAL. APOSENTADORIA. INCLUSÃO NOS PROVENTOS DE PARCELA RELATIVA A PLANO ECONÔMICO URV (3,17%) E GADF CUMULATIVAMENTE COM PARCELA DE QUINTOS/DÉCIMOS. INDÍCIOS DE IRREGULARIDADE. REGISTRO AUTOMÁTICO DA CONCESSÃO PELO DECURSO DO PRAZO QUINQUENAL. RESTITUIÇÃO DOS AUTOS À SEFIP PARA ADOÇÃO DE PROVIDÊNCIAS.

APOSENTADORIA (APOS)

Secretaria de Fiscalização de Integridade de Atos e Pagamentos de Pessoal e de Benefícios Sociais (Sefip).

Versam os presentes autos acerca autos da Aposentadoria de Dulce Griesang Renck, ex- servidora da Gerência Executiva do INSS - Novo Hamburgo/RS, no cargo de Técnico do Seguro Social. 	
2.	No mérito, a discussão envolve a inclusão nos proventos da interessada de parcela alusiva a plano econômico - URV 3,17% -, bem como o pagamento da GADF cumulativamente com quintos/décimos da mesma função, o que consubstanciaria óbice ao registro da concessão ora em apreço. A unidade técnica pugnou pela ilegalidade da aposentadoria, proposta a que anuiu o representante do Ministério Público conforme o Parecer constante da peça 7. 
3.	A despeito da correta instrução levada a cabo pela unidade técnica, outro deslinde, todavia, deverá ser dado à questão. É que exsurge do documento constante da peça 3, a informação de que o ato concessório deu entrada nesta Corte de Contas em 7/3/2016, portanto há mais de cinco anos, de sorte que a hipótese presente atrai o novel entendimento adotado por este Tribunal em decorrência da decisão do STF no âmbito do RE 636.553, em que restou fixado o prazo de cinco anos para uma resolução de mérito de processos de concessão, após o qual esses atos serão considerados tacitamente registrados.  
4.		Assim, por esses fundamentos, entendo que a aposentadoria de Dulce Griesang Renck deve ser considerada tacitamente registrada desde 7/3/2021, considerando os cinco anos transcorridos. Todavia, no lastro do que vem decidindo esta Corte de Contas, os autos devem ser encaminhados à Sefip para adoção das medidas com vistas à revisão de ofício, nos termos preconizados na decisão dos embargos de declaração opostos ao mencionado RE 636.553. 
            	Ex positis, por esses fundamentos, divergindo da proposta alvitrada pela unidade técnica e do Parecer do representante do Ministério Público, manifesto-me por que o Tribunal aprove o acórdão que ora submeto à deliberação deste Colegiado.
 TCU, Sala das Sessões, em 18 de maio de 2021.
AUGUSTO SHERMAN CAVALCANTI 
Relator